---
title: "Seminar - Tema6"
author: "Vanja Ljubobratović, Karlo Graf, Mauro Gizdulić"
date: "2023-01-16"
output: html_document
---

```{r setup, include=FALSE}
knitr::opts_chunk$set(echo = TRUE)
```
# Seminar - Prikaz slike reljefa u obliku digitalne karte

# Uvod

Zadatak seminara sastojao se od razvoja programske podrške u programskom okruženju za statističko računarstvo R koja će prikazati reljef u obliku digitalne karte. Za uspješno izvršenje zadatka bilo je potrebno napraviti pet ključnih koraka. Prvi korak bio je preuzimanje prostornih podataka rezolucije 500m za područje otoka Krka s internetkse baze CGIAR CSI DEM. Drugi korak bio je definirati Voronoievu teselaciju prostora oko prostornih točaka iz prethodno navedene internetske baze. Treći korak sastojao se od pridruživanja svakoj Voronoievoj ćeliji vrijednost nadmorske visine koja ima njeno središte. Zadnji korak bio je prikazati kreiranu sliku reljefa u obliku digitalne karte te dobivenu kartu usporediti s referentim modelom od 30m koristeći deskriptivnu statističku analizu.  

# Podjela zadatka u nekoliko koraka

1. Preuzeti prostorne podatke za područje otoka Krka
2. Spajanje prostornih podataka
3. Od spojenih podataka odrezati višak 
4. Preuzimanje granica otoka Krka
5. Smanjenje rezolucije podataka
6. Definirati Voronoievu teselaciju prostora
7. Provjera modela i statistički testovi
 

# 1) Preuzeti prostorne podatke za područje otoka Krka

U početku rada seminara naišli smo na nekoliko problema. Jedan od problema bio je preuzeti podatke sa internetske baze CGIAR CSI DEM. Naime internetska baza je ograničila pristup podacima te smo zbog toga tražili alternativnu bazu od kuda bi mogli preuzeti podatke. Kao alternativan način odabrali smo aplikaciju za preuzimanje prostornih podataka s poveznice: https://data.apps.fao.org/catalog/dataset/elevation-cgiar-srtm-dem-v4-near-global-90m/resource/0b2b7b60-4665-467d-a289-7f0503573005, no navedena internetska aplikacija nije mogla preuzeti veliku količinu podataka. Rješenje svih ovih problema pronašli smo u internetskoj bazi: http://dwtkns.com/srtm30m/. Preko navedene poveznice preuzeli smo podatke vezane za otok Krk te potom započeli s kodiranjem. U samome početku istraživali smo koje sve pakete treba koristiti te na temelju istraženog u našem seminaru koristili smo sljedeće pakete:
```{r}
library(raster)
library(rgdal)
library(ggvoronoi)
library(tidyverse)
library(sp)
library(sf)
library(remotes)
library(rgeoboundaries)
library(data.table)
library(rgeos)
```
- library(raster) -> služi za analizu i modeliranje geografskih podataka, no u našem slučaju paket je bio bitan zbog korištenja funkcije <em>raster</em>. Navedena funkcija detaljnije je objašnjena sljedećem koraku.
- library(rgdal) -> služi za vezanje geoprostornih podataka
- library(ggvoronoi) -> potreban zbog izrade i rukovanje Voronoijevim dijagramima koristeći podpaket <em>deldir</em> s vizualizacijom u <em>ggplot2</em>. Paket <em>deldir</em> ovdje je od velikog značaja jer izračunava Voronoijevu teselaciju (s obzirom na cijelu ravninu) skupa ravninskih točaka.
- library(tidyverse) -> kolekcija r paketa dizajniranih za svakodnevnu upotrebu u radu s podacima(data science). 
- library(sp) -> skup klasa i metoda za rad s prostornim podacima. Isto tako sadrži određene funkcije za crtanje podataka u obliku karte i sl.
- library(sf) -> podrška za jednostavne značajke, standardizirani način za enkodiranje vektora prostornih podataka.
- library(remotes) -> služi za instalaciju paketa s udaljenih lokacija kao npr. GitHub ili GitLab.
- library(rgeoboundaries) -> R paket pomoću kojega se mogu dobaviti razne vrlo detaljne granice administrativnih područja pojedinih država.
- library(data.table) -> ekstenzija data.frame, služi za agregaciju velike količine podataka i nudi brze i jednostavno izvedive operacije nad njima.
- library(rgeos) -> sučelje za rad s geometrijskim podacima, korištena zbog funkcije over()

# 2) Spajanje prostornih podataka

Otok Krk nalazio se je na granici dvaju prostornih podataka koje je bilo potrebno povezati u jednu veliku grupu prostornih podataka. U nastavku je prikazan kod:
```{r}
elevationUp <- raster(paste0("N45E014.hgt"))
elevationDown <- raster(paste0("N44E014.hgt"))
elevationMerge <- mosaic(elevationUp, elevationDown, fun = mean)
```
Varijable <em>elevationUp</em> i <em>elevationDown</em> koriste funkciju <em>raster</em> koja od preuzetih podataka kreira Raster sloj i sprema ih kao raster objekt. Varijabla <em> elevationMerge </em> uz pomoć funkcije <em> mosaic </em> povezuje dva rasterska objekta u jedan veliki. Ključni parametar ove funkcije je <em> fun = mean </em>.   

# 3) Od spojenih podataka odrezati višak

U prethodnome koraku vidjeli smo da su prostorni podaci povezani u varijablu <em>elevationMerge</em>. Kako navedena varijabla sadrži sve podatke, odnosno podatke geografske širine od 44&deg; do 46&deg; te geografske dužine od 14&deg; do 15&deg;, potrebno je bilo prema zadatku prikazati samo otok Krk. Prvi način koji smo koristili bio je:
```r
pt <- cbind(14.61, 45.1)
points(pt) 
size <- 0.21
```
Prikazani kod je spremio centralnu točku otoka Krka u varijablu *pt*. Zatim se je navedena varijabla proširila za određeni *size* u svim smjerovima i time prikazala kao otok Krk uz pomoć funkcije *plot*. Ovaj način prikazivanja otoka nije bio dobar jer iako je otok ispravno prikazan i dalje su se uzimali svi podaci, stoga kao rješenje ovog problema koristili smo funkciju *crop*. Uz pomoć naveden funkcije uzeli smo (ili odrezali) samo podatke od otoka Krka koje iznose u geografskoj širini od 44.95&deg; do 52.2&deg; i u geografskoj dužini od 14.43&deg; do 14.82&deg;.
```{r}
map <- crop(elevationMerge, extent(14.43, 14.82, 44.936, 45.257))
```

# 4) Preuzimanje administrativnih granica Krka
Prvi korak nakon preuzimanja prostornih podataka za područje otoka Krka bio je pronaći neki paket koji će omogućiti preuzimanje visokokvalitetnih granica administrativnih područja Republike Hrvatske. Zamišljeno je da se navedene kasnije koriste, kao i granice Kalifornije u službenom ggvoronoi tutorialu, kako bi se teselacija ograničila na prostor samog otoka.
Kasnije u radu će biti prikazana razlika u konačnim rezultatima uz korištenje ovih granica i bez njih.
U svrhu izvođenja navedenog zadatka, korištena je knjižnica rgeoboundaries knjižnica koja pruža pristup Geoboundaries API-ju, najvećoj otvorenoj bazi političkih administrativnih granica.

```{r}
sf_use_s2(FALSE)
#preuzimanje granica i ekstrakcija granica Krka
croatia = geoboundaries("Croatia", "adm1")
pgz = subset(croatia, shapeName=="Primorje-Gorski Kotar")
borders = c(xmin = 14.43, ymin = 44.936, xmax = 14.82, ymax = 45.257)
krk = st_crop(pgz, borders)

#pretvorba dobivenih podataka u data.table objekt
st_geometry(krk)
krk_geom = krk$geometry
krk_dt = data.table(do.call(cbind, krk_geom[[1]][[2]]))

#imenovanje stupaca
colnames(krk_dt) = c ("lon", "lat")

#izbacivanje dvostrukih vrijednosti
klong = unique(krk_dt$long)
klat = unique(krk_dt$lat)

#dodavanje stupca “group”
krk_dt[ , `:=` (group = 4)]

#plot za provjeru
ggplot(krk_geom) + geom_sf()
```

Postupak izvlačenja granica otoka Krka je sljedeći:
Preuzeti administrativne granice Republike Hrvatske
Izvući podset podataka koji se odnosi na Primorsko-goransku županiju
Pomoću koordinata ručno izmjerenih na karti, odsjeći što više nebitnih podataka oko otoka Krka
Iz dobivenog objekta izvući podatke isključivo o geografskoj dužini i širini te ih pretvoriti u tablični objekt uz pravilno imenovane stupce (“lon”, “lat”, “group” -> ggvoronoi zahtjeva stupac group, ali pored toga on nema nikakvo značenje)
U dobivenoj tablici ostaviti samo jedinstvene podatke

Sada postoji varijabla krk_dt u obliku podatkovne tablice koja će se koristiti kao outline prilikom Voronoieve teselacije funkciji.
Pri završteku opisanog postupka za provjeru je rezultat i nacrtan pomoću ggplot knjižnice.


# 5) Pretvorba podataka iz 30m rezolucije u 500m rezoluciju

Jedan od glavnih zadataka ovoga seminara bio je kreirati digtalnu kartu Krka koristeću se SRTM podacima rezolucije 500m. Nažalost, ti podaci nisu bili dostupni pa su preuzeti SRTM podaci rezolucije 30m. Kako bi se ispunio originalni zahtjev seminara, i zbog činjenice da je bilo računalno prezahtjevno izračunati Voronoievu teselaciju prostora s tolikom količinom podataka, na dostupnim računalima, dobivene podatke je odlučeno pretvoriti u rezoluciju od 500m. Sužavanje podataka je odrađeno tako da je iz svakog 17x17(520m) područja uzeta samo središnja točka. Kao alternativa pokušan je uzet prosjek svih 17x17 točaka, no to je rezultiralo lošijom finalnom kartom pa je odbačena. Prvi korak u smanjenju rezolucije podataka bio je pretvaranje raster podataka u podatkovni okvir te dodjela imena stupcima. Također napravljena je kopija podatkovnog okvira za kasniju analizu, budući da trenutni kasnije transformiramo.
```{r}
srtmPoints <- rasterToPoints(map)
srtmFrame <- data.frame(srtmPoints)

colnames(srtmFrame) = c("lat", "lon", "alt")
srtmFull <- srtmFrame
```
Nakon toga, bilo je potrebno zapisati visinu i širinu središnih točaka jer bi se koordinate izgubile prilikom izračuna. Koordinate su pročitane iz podakovnog okvira, maknuti su duplikati te je uzeta svaka 17-ta vrijednost, počevši od devete.
```{r}
lonvals <- srtmFrame$lon
latvals <- srtmFrame$lat
lonvals <- unique(lonvals)
latvals <- unique(latvals)

lonvals <- lonvals[seq(6, length(lonvals), 12)]
latvals <- latvals[seq(6, length(latvals), 12)]
```
Zbog toga što su podaci zapisani u "jedno dimenzionalnoj" tablici, tkz. "long table" formatu potrebno ih je pretvoriti u široki format kako bi dohvat srednje točke bio lakši. Za to se koristila reshape funkcija, te je prvi red u okviru obrisan jer sadrži geografsku širinu koja bi kasnije smetala kod pretvorbe.

```{r}
srtmFrame <- reshape(srtmFrame, idvar="lon", timevar = "lat", direction = "wide")
rownames(srtmFrame) <- srtmFrame[,1]
srtmFrame[,1] <- NULL
```

Nakon pretvorbe kreiran je novi podatkovni okvir koji se sastoji samo od središnjih točaka, postavlja se geografska širina i visina te se podatkovni okvir pretvara nazad u long format funkcijom melt, kako bi se mogao koristiti za Voronoievu teselaciju prostora. Na samome kraju bilo je potrebno pretvoriti vrijednost geografske visine u numeric, jer se tijekom pretvorbe podataka postavila u factor. 

```{r}
newSrtm <- srtmFrame

#uzima se središna točka 17x17 područja
newSrtm = newSrtm[seq(6, nrow(newSrtm), 12), ]
newSrtm = newSrtm[, seq(6, ncol(newSrtm), 12)]

#postavlja se geografska širina i visina
colnames(newSrtm) <- latvals
newSrtm$lon <- lonvals

#podatkovni okvir se pretvara nazad u long format kako bi se mogao koristit za Voronoievu tesalaciju
longSrtm <- melt(setDT(newSrtm), id.vars = "lon", variable.name = "lat")

#postavljaju se imena stupaca
colnames(longSrtm) = c("lat", "lon", "value")

#vrijednost geografske visine se pretvara u numeric za korištenje u Voronoi-u
longSrtm$lon = as.numeric(as.character(longSrtm$lon))
```
Ovim postupkom podaci su pretvoreni iz 30m rezolucije u 520m rezoluciju.


# 6) Definirati Voronoievu teselaciju prostora i generacija karte
Voronoi diagram crta regije najbližih susjeda oko skupa točka te je specificiranjem argumenta popune moguće nacrtati toplinsku kartu, što je i napravljeno. Argument popune je u ovome slučaju visina te SRTM točke te su Voronoieve ćelije pravokutnog oblika jer su satelitska mjerenja izvršena s jednakom udaljenošću. Prilikom izrade toplinske mape bilo je potrebno specificirati boje za izražavanje visine. Korištena je standardna paleta boja, uz određene dodatke zbog razlika u visini Krka i Kalifornije koja je prikazana u tutorialu. Također podešene su i granice za visine sukladno reljefu otoka Krka. Prilikom crtanja karte uz pomoć ggplot funkcije granica otoka Krka preuzeta u prvome dijelu rada korištena je kao omeđujući objekt za Voronoievu teselaciju. Funkcija scale_fill_gradient i scale_colour_gradient dodjeljuju gradijente boja ćelijama. Funkcija theme_minimal definira pozadinu plota dok sa funkcijom theme se ne prikazuju x i y osi. Geom_path crta granicu otoka Krka, funkcija je isključivo vizualna, ne služi pri računanju. Geom_voronoi zapravo računa Voronoievu teselaciju na koju se onda primjenjuju iznad  spomenute funcije. Rezultat je digitalna karta elevacije otoka Krka, prikazana ispod.
```{r}
ggplot(longSrtm) +
  scale_fill_gradientn("Elevation", 
                       colors=c("seagreen","darkgreen","green1","yellow","gold4", "sienna"),
                       values=scales::rescale(c(-5,0,50,100,200,500))) + 
  scale_colour_gradientn("Elevation", 
                        colors=c("seagreen","darkgreen","green1","yellow","gold4", "sienna"),
                        values=scales::rescale(c(-5,0,50,100,200,500))) + 
  theme_minimal() +
  theme(axis.text=element_blank(),
        axis.title=element_blank()) +
  geom_path(data=krk_dt, aes(lon, lat, group=group), color="black", size=1.5) +
  geom_voronoi(aes(lon, lat, fill = value), outline=krk_dt)
```

# Provjera modela i opisna statistička analiza

Za procjenu dobivenog modela bilo ga je potrebno usporediti s referentnim modelom rezolucije 30m. Za usporedbu prvo su izračunati reziduali(razlika između predviđene vrijednosti i stvarne) za nasumično izabranih 1000 točaka referentnog modela. Točke su izabrane funkcijom sample() koristeći seed 123 kako bi eksperiment mogao biti ponovljen s istim rezultatima. S funkcjom over() nasumično odabranim točkama je priduženo sidrište Voronoieve ćelije kojoj pripadaju. Zbog činjenice da je Vornoieva teselacija ograničena granicama Krka točke unutar mora nisu mogle biti pridružene sidrištima te ih je bilo potrebno ukloniti. Nakon ovog koraka ostaje oko 400 točaka za izračun Za sam izračun reziduala oduzete su vrijednosti nasumično odabranih točaka od vrijednosti njima pridruženih sidrišta.    

```{r}
#Kreiranje Voronoi teselacije Krka
krk_voronoi <- voronoi_polygon(data=longSrtm, x="lon", y="lat", outline=krk_dt)

#Nasumično biranje 1000 točaka iz 30m baze, pretovorba tih točaka u SpatialPointsDataFrame
set.seed(123)
n_points <- 1000
random_indeces <- sample(1:nrow(srtmFull), size=n_points, replace=FALSE)
random_points_df <- srtmFull[random_indeces,]
random_points <- SpatialPointsDataFrame(coords=cbind(random_points_df$lat, random_points_df$lon),
                                        data=data.frame(value=random_points_df$alt))

#Dobivanje liste točaka koji se nalaze unutar Voronoi-a(jer je ograđen granicama Krka)
points_over_voronoi <- over(random_points, krk_voronoi)

#Izbacivanje NA vrijednosti tj. točaka koje se nalaze u moru
indeces_not_na <- which(!is.na(points_over_voronoi$group))
points_over_voronoi <- points_over_voronoi[indeces_not_na,]
random_points <- random_points[indeces_not_na,]

#Izračun reziduala tj. razlike između predviđene i stvarne vrijednosti
height_diff <- random_points$value - points_over_voronoi$value
points_in_polygon <- gContains(krk_voronoi, random_points, byid = TRUE)

#Prikaz nasumično izabranih točaka
plot(krk_voronoi)
plot(random_points, col="red", pch=20, add=TRUE)
```

Za početak statističke analize iračunati su kvartili, medijan, prosjek i standardna devijacija. Rezultati su prikazani ispod.

```{r}
#Statistička analiza
summary(height_diff)
sd(height_diff)
```
Nacrtan je boxplot dijagram, te je iskorišten Shapiro-Wilk test i Kolmogorov-Smirnov test kako bi se provjerila sličnost raziobe reziduala s Gaussovom razdiobom. U odnosu na Shapiro-Wilk test Kolmogorov-Smirnov test je mnogo precizniji.
```{r}
#Boxplot dijagram
boxplot(height_diff, col = 'blue', main='Box-plot diagram reziduala', xlab='Vrijednost opažanja', ylab='Kvartili')

plot(density(height_diff), col='blue', main='Eksperimentalna razdioba preziduala', 
     xlab='Vrijednost reziduala', ylab='Vjerojatnost pojave')

#Shapiro test
print(shapiro.test(height_diff))
print(ks.test(height_diff, 'pnorm'))
```
U oba testa dobivena je p vrijednost <0.05 što znači da odbacujemo nultu hipotezu tj. da podaci ne slijede normalnu razdiobu.  

# Finalni komentari i zaključak
U navedenom radu preuzeti su SRTM podaci rezolucije 30m te su zbog originalnog zadatka seminara ti podaci pretvoreni u rezoluciju od 500m. Također su preuzete granice otoka Krka kako bi se ograničila Voronoieva teselacija prostora. Korištenjem tih podataka kreirana je več spomenuta Voronoieva teselacija prostora unutar koje je svakoj ćeliji pridružena vrijednost nadmorske visine koju ima njeno središte. Tako kreirana slika reljefa je prikazana u obliku digitalne karte. Za usporedbu s referentnim modelom rezolucije 30m nasumično je izabrano 1000 točaka iz referentne karte kojima su onda pridružene vrijednosti odgovarajućih ćelija Voronoia. Zbog činjenice da su nasumično izabrane točke uzete iz podataka koji nisu ograničeni granicama Krka, sve točke koje se ne nalaze unutar granica je bilo potrebno ukloniti. Nakon ovog koraka ostaje oko 400 točaka čiji su reziduali izračunati oduzimanjem vrijednosti referentnog modela od vrijednosti dobivenih iz Voronoieve teselacije. Na tim podacima je provedena opisna statistička analiza koja se sastojala od izračuna kvartila, medijana, prosjeka i standardne devijacije. Reziduali su također prikazani na boxplot dijagramu te je provjereno ako podaci slijede Gaussovu razdiobu koristeći Shapiro-Wilk i Kolmogorov-Smirnov test koji su dokazali da reziduali ne slijede normalnu razdiobu. 
Sve u svemu, rad na ovome projektu je bio zanimljiv i poučan te smo dobar dio onoga naučenog na kolegiju primijenili u ovome radu.


